臺灣板橋地方法院刑事判決
聲　請　人　臺灣板橋地方法院檢察署檢察官
被　　　告　丙○○
上列被告因重利案件，經檢察官聲請以簡易判決處刑（94 年度
偵緝字第 1021 號），本院判決如下：
    主  文
丙○○共同乘他人急迫貸以金錢，而取得與原本顯不相當之重利
為常業，處有期徒刑陸月，如易科罰金，以佰元折算壹日。
    事  實
一、丙○○（原名：鄭維龍）前因違反麻醉藥品管理條例案件，
    經臺灣高等法院 90 年度上更（一）字第 193 號判決有期
    徒刑 3 年確定，於民國 92 年 6 月 25 日假釋出監，並於
    93年9 月13日因假釋縮刑期滿執行完畢。又真實姓名年籍不
    詳綽號「小白」之成年男子，於92年、93年間，在中國時報
    上刊登貸款廣告，招攬急需用款之客戶，並於如附表所示之
    時間及方式，分別貸以金錢予甲○○、乙○○，每月再向借
    款人收取利息，而獲取與原本顯不相當之重利（即俗稱之地
    下錢莊）。詎丙○○未知警惕，在假釋期間內之93年5 月間
    某日起受雇於「小白」，2 人並基於常業重利之犯罪意思聯
    絡，由「小白」或丙○○與來電之客戶約定借款利息、簽立
    借據及放款等事務，於每期還款日屆至之時，再由丙○○負
    責出面向借款客戶收款，並從中獲取每件新台幣（下同）50
    0 元至1000元不等之報酬，恃以為業。嗣因甲○○不堪利息
    負擔報警處理，丙○○遂於93年9 月5 日21時35分許，在臺
    北縣三重市○○○路與重新路口為警查獲，而悉上情。
二、案經臺北縣政府警察局三重分局報告臺灣板橋地方法院檢察
    署檢察官偵查後聲請以簡易判決處刑。
    理  由
一、訊據被告丙○○矢口否認有重利犯行，辯稱：該報上廣告並
    非伊刊登的，且每次都是由「小白」告知伊應向何人聯絡及
    收錢，伊把錢收到後再拿去士林夜市附近給「小白」，所以
    並不知道借款人借多少錢或利息計算方式云云。惟查，被害
    人甲○○、乙○○每月交付利息前，均係由丙○○打電話約
    定收錢之時間、地點，已收取 10 餘次；且乙○○打電話借
    款時，是丙○○接聽電話，並與乙○○見面商談借款事宜等
    情，業據甲○○、乙○○指訴歷歷（詳參偵字第 14516 號
    卷第 7-15 頁），被告既每月均負責向借款人收取高額利息
    ，甚至親自出面與借款人約定借款內容，足證被告就客戶放
    款及收款等相關核心業務均有參與，對於客戶借款之利息計
    算方式必定知之甚詳，其所辯並不知悉係從事地下錢莊高利
    貸工作等語，顯係臨訟卸責之詞，無足採信。被告乘他人急
    迫仍貸以金錢，而取得與原本顯不相當之重利，其犯行至為
    灼然，堪以認定。
二、被告受雇於從事向借款人收取利息之工作，借以從中獲取報
    酬，核其所為，係犯刑法第 345 條常業重利罪。按共同正
    犯之意思聯絡，不限於事前有所協議，其於行為當時，基於
    相互之認識，以共同犯罪之意思參與者，亦無礙於共同正犯
    之成立，有最高法院 73 年台上字第 1886 號判例足參，是
    以共同之行為決意不一定要在事先即行為前便已存在，行為
    當中始先後形成亦可，亦即學說上所謂之「承繼共同正犯」
    或「相續共同正犯」。本件被告丙○○於「小白」常業重利
    之行為開始後，方受雇於「小白」並負責經營、收取重利等
    工作，則被告有以共同犯罪之意思參與本件犯罪行為之實施
    ，自應依共同正犯論處。爰審酌被告之素行、智識程度、正
    值年壯卻不思正當工作賺取金錢，履乘人之急獲取不正利益
    ，暨其犯後態度等一切情狀，量處如主文所示之刑，並諭知
    易科罰金之折算標準，以資懲儆。
三、又被告於93年5 月份起至同年9 月5 日遭查獲為止所從事之
    常業重利犯行，既均係於假釋期間內所為（假釋期間為92年
    6 月25日至93年9 月13日），本件自與刑法第47條累犯要件
    未符，附此說明。
四、依刑事訴訟法第 449 條第 1 項前段、第 3 項、第 454 條
    第 1 項，刑法第 28 條、第 345 條、第 41 條第 1 項前
    段，罰金罰鍰提高標準條例第 1 條前段、第 2 項，逕以簡
    易判決處刑如主文。
五、如不服本判決，得自收受送達之翌日起10日內向本院提出上
    訴狀，上訴於本院第二審合議庭（須附繕本）。
中　　華　　民　　國　　94　　年　　7 　　月　　30　　日
              刑事第三庭  法  官  徐 子 涵
上正本證明與原本無異。
                          書記官  彭 麗 紅
中　　華　　民　　國　　94　　年　　8 　　月　　1 　　日
附錄論罪法條全文
中華民國刑法第345條
 (常業重利罪)
以犯前條之罪為常業者，處五年以下有期徒刑，得併科 3000 元
以下罰金。
  附  表
┌──────┬──────────────────┐
│  時   間   │  約  定  內  容                    │
├──────┼──────────────────┤
│92年5月20日 │借款 25000 元予甲○○，約定利息每 10│
│            │天 5000 元（月息 60%），並以身分證及│
│            │簽發本票 2 張供擔保。               │
├──────┼──────────────────┤
│93年6月某日 │借款 65000 元予乙○○（由丙○○出面 │
│            │），約定利息每 10 天 12750 元（月息 │
│            │約 60%），並以土地所有權狀及簽發本票│
│            │2 張供擔保。                        │
└──────┴──────────────────┘
